【裁判字號】    90,訴,1168
【裁判日期】    921104
【裁判案由】    返還不當得利等
【裁判全文】
臺灣士林地方法院民事判決  九十年度訴字第一一六八號
    原      告  乙○○
    訴訟代理人  邱琦瑛律師
    被      告  甲○○
右當事人間返還不當得利等事件，本院於民國九十二年十月二十一日言詞辯論終結，
並判決如下：
    主    文
被告應給付原告新台幣柒萬貳仟肆佰拾貳元，及自民國八十七年六月一日起至清償
日止，按年息百分之五計算之利息。
原告其餘之訴駁回。
訴訟費用由被告負擔十分之一，餘由原告負擔。
本判決第一項於原告以新台幣貳萬肆仟壹佰肆拾肆元為被告供擔保後，得假執行；但
被告如於執行標的物拍定、變賣或物之交付前，以新台幣柒萬貳仟肆佰拾貳元為原
告預供擔保，得免為假執行。
原告其餘假執行之聲請駁回。
    事實及理由
一、原告起訴主張：被告於民國八十二年間遷入台北市○○區○○路一四九之三號四
    樓住處，明知其所有前開建物之使用範圍僅限於其權狀所示之界限，且明知與其
    相鄰即門牌號碼台北市○○區○○路一四九之四號四樓建物（以下簡稱：系爭建
    物）為原告所有，竟利用原告未使用該處建物之機會，自八十二年間起陸續擅自
    將其所有雜物堆置於系爭建物內，圖得占有使用之不法利益；其應負之竊占刑責
    已經法院判決有罪確定。按無法律上之原因而受利益，致他人受損害者，應返還
    其利益，民法第一百七十九條定有明文。查原告原有意出租系爭建物，並非無使
    用之計畫；且與系爭建物相同地段之門牌號碼台北市○○區○○路三十號六樓、
    面積約四十五點三九平方公尺之建物，其八十九年租金為每月新台幣（下同）一
    萬二千元。依此類推，被告無法律上原因，自八十三年起至八十七年四月止，占
    有使用系爭建物面積七十八平方公尺，其不當得利應計為一百零七萬二千三百七
    元，依法應由被告返還予原告，且原告並得請求被告給付自其不當得利完成而受
    領利益之八十七年四月十三日起，按年息百分之五計算之利息，此部分原告自願
    退縮而自八十七年六月一日起請求等語；並聲明：（一）被告應返還原告一百零
    七萬二千三百零七元，及自八十七年六月一日起至清償日止，按年息百分之五計
    算之利息。（二）原告願供擔保，請准宣告假執行。
二、被告則以：系爭建物原先即置有許多雜物及垃圾，近十年來未裝設門窗、門鎖，
    亦無水電，而任令荒廢；加上左右鄰居搬家或整修裝潢後之廢棄物，不願花錢雇
    工運走，就近丟棄於內，原告早於八十一年間即已知情，卻不曾出面聞問，足見
    已默示同意他人利用系爭建物堆置垃圾。伊於八十二年九月間搬入台北市○○區
    ○○路一四九之三號四樓住處，但完全沒有使用系爭建物。於伊被訴竊占之刑事
    案件偵審中，因檢察官表示伊之建材堆置於系爭建物內，要求伊全部清運，伊始
    將於八十六年十二月中、下旬清運完畢；而該案刑事庭法官僅詢問系爭建物內雜
    物是何人搬走而已。結果竟成為刑事庭認定伊有罪之證據。事實上，堆置於系爭
    建物內之建材廢料中，僅有一部分為伊所有，且係伊就所有建物進行最後一次裝
    修時即八十六年三月間，始由包商棄置於內，伊事先毫無所悉，原告於八十六年
    初向伊表示系爭建物內廢料為伊所有，經伊確認無誤，基於道義並免訟累纏身，
    始雇工將垃圾清除乾淨。按法院為判決時，應斟酌全辯論意旨及調查證據之結果
    ，依自由心證判斷事實之真偽，民事訴訟法第二百二十二條第一項定有明文。且
    法院依民事訴訟法第二百十三條第一項之規定，認定事實，除另有規定外，不受
    他事件裁判認定事實之拘束，最高法院二十一年上字第一二二八號判例可資參照
    ；則本件自不應受被告被訴刑事案件認定結果之拘束甚明。又按：無法律上之原
    因而受利益，致他人受損害者，應返還其利益之真意，乃指一方受利益，致他方
    受損害為要件，如他方雖受損害，而一方未得利益，即不發生不當得利之問題。
    查系爭建物為門窗、鎖鑰、水電管線設施全部付之闕如之空屋，毫無使用價值，
    被告不但未獲得管領之力，也未因棄置其內之垃圾廢物獲得任何利益，反自掏腰
    包雇工清除，未蒙其利，反受其害；再者，原告放任系爭建物如廢墟達數十寒暑
    ，從未將系爭建物出租收取租金，亦未有使用系爭建物之行為及計畫，而未證明
    受何損害，顯與不當得利構成要件未合。退萬步言，縱認被告包商丟棄廢料，致
    被告有不當得利，惟原告系爭建物所占有土地之權利範圍並非全部，其期間亦僅
    自八十六年三月迄八十六年十二月為止，自應依土地法第九十七條：城市房屋之
    租金，以不超過土也及其建築物申報總價額年息百分之十為限之規定，併審酌系
    爭建物所在地理位置、環境、區段、交通、便利性等外部條件，及是否裝璜整修
    、附帶家具、電器設備等內在條件而定其數額；復應扣抵被告先前為支付之廢物
    清除費，始為合理。是原告以與系爭建物條件不同之其他建物租約之租金作為請
    求不當得利之計算標準，尚乏所據。況租金之請求權因五年間不行使而消滅，民
    法第一百二十六條規定甚明；至於終止租約後之賠償及其無租賃契約關係之賠償
    ，名稱雖與租金異，然實質上仍為使用土地之代價，債權人應同樣按時收取，不
    因其契約之終止或未成立，而謂其時效之計算應有不同，此亦有最高法院四十九
    年台上字第一七三０號判例要旨可據。是若原告不當得利請求權成立，則對於已
    罹於時效之租金利益，亦不得依不當得利法則請求返還，其遲延利息亦應自起訴
    狀繕本送達翌日起始得請求。從而，本件原告之請求並無理由云云，資為抗辯：
    並聲明：（一）原告之訴駁回。（二）如受不利之判決，願供擔保請准宣告免為
    假執行。
三、經查：原告主張：被告自八十二年間起即占有系爭建物供堆置廢棄建材及傢俱，
    且至八十七年四月十三日始將前開建材廢料清運完畢乙節，已為被告所否認，並
    抗辯：系爭建物內所置建材廢料，僅部分為伊於八十六年間裝璜所餘，且係包商
    擅自堆放，伊並不知情，並已於八十六年十二月中旬依檢察官指示雇工清運完畢
    云云。然查：於被告被訴竊占等之本院八十七年度易字第四九七號刑事案件偵審
    中，被告已自承：「放置在乙○○屋內的鐵條、木板是我的無誤....，因為該屋
    沒有門，任何人都可以進入，所以我才將一些物品暫時擺在那裡」（見前開刑事
    案件台灣士林地方法院檢察署八十七年度偵字第六二三號偵查卷內八十六年十二
    月二十五日警察偵訊筆錄）、「八十一、八十二年間，我買了同路一四九之三號
    四樓，我請裝潢來裝修，....，因建材堆在一四九之二號門口，因拖很久，後來
    我就把建材堆在一四九之四號四樓，因該處是空屋，至八十二年底整修完畢，包
    商把廢料堆在該處，我請包商來清，包商一直沒來」（見前開刑事案件檢察官偵
    查卷八十七年二月十日訊問筆錄）、「我八十二年九月搬入時已有堆放....，承
    包商是在搬入前堆放東西的，應是八十二年初包商堆放東西」（見前開刑事案件
    本院卷八十七年六月二十三日審判筆錄）等語；該案證人林美華並證稱：被告將
    系爭建物堆得滿滿的（見前開刑事案件本院卷八十七年三月三十一日訊問筆錄）
    等語明確，此均經本院調閱前開刑事案件查核無誤。是原告主張：被告明知系爭
    建物非其所有，仍擅自從八十二年間起即堆置雜物建材而占有使用系爭建物等語
    ，即非無稽。次查：原告雖以：本院前開刑事案件承辦法官於八十七年四月十四
    日至系爭建物查勘確認其時建材廢料已移除完畢乙節，主張：原告係於八十七年
    四月十三日始停止占有系爭建物云云；並舉附於刑事卷內之刑事勘驗筆錄為證。
    然該勘驗筆錄所載內容，僅得以證明系爭建物於勘驗當時，已無堆置任何物品之
    事實，尚不得作為被告係於勘驗前一日始將廢料清運離去之證據；則原告主張上
    情，實乏所據。惟查：前開刑事案件之證人林美華已具結證稱：被告係於八十七
    年二月間始清除系爭建物內之建材等語（見前開刑事案件本院卷內八十七年三月
    三十一日訊問筆錄）；並參酌被告自承：係檢察官叫伊搬走系爭建物內之物品，
    始行清運等語乙節（見本院九十年十月二十六日言詞辯論筆錄），因前開刑事案
    件係於八十七年元月間始由檢察官分案偵查，被告復於八十七年二月十日偵查中
    始陳稱：目前伊所有建材廢料部分已清理乾淨等語，有前開刑事案件偵查卷可據
    。
    則被告抗辯；係於八十六年中旬即將系爭建物內建材廢料移除完畢云云，即無足
    採；且依上開證據，並為對被告最有利之認定，應以八十七年元月三十一日為被
    告最後占有系爭建物之時間。又被告既未就其於前揭時間占有系爭建物有何正當
    權源乙節，為何主張或舉證。從而，被告確自八十二年間起至八十七年元月三十
    一日止，無權占有使用原告所有系爭建物等情，已堪認定。
四、按：無法律上之原因而受利益，致他人受損害者，應返還其利益；雖有法律上之
    原因，而其後已不存在者，亦同，此於民法第一百七十九條定有明文。而無權占
    有他人土地，可能獲得相當於租金之利益，則為社會通常之觀念。被告雖抗辯：
    伊未因棄置其內之垃圾廢物獲得任何利益，反自掏腰包雇工清除，未蒙其利，反
    受其害；而原告放任其系爭建物如廢墟達數十寒暑，從未將系爭建物出租收取租
    金，亦未有使用系爭建物之行為及計畫，既未證明其受何損害，則請求被告返還
    不當得利，自屬無據云云。然查：被告既將所有建材廢料堆置於系爭建物之內，
    即已受有使用系爭建物空間之利益甚明。且被告並曾於前開刑事案件檢察官偵查
    中自承：原告於八十三年即曾前來向伊請求將系爭建物內雜物搬移等語屬實（見
    前開刑事案件偵查卷內八十七年二月十日訊問筆錄）；原告復主張：原有意出租
    系爭建物等語（見本院九十二年十月二十一日言詞辯論筆錄）；此衡諸於被告所
    置系爭建物內雜物尚未移除前，原告當無從進行公告招租等事宜之常情，是至遲
    自八十三年間起，被告對系爭建物已有使用之計畫，因而向原告催促清理等情，
    應堪憑採；則原告確已因被告占有使用系爭建物而受損害，亦無可疑。從而，被
    告抗辯：原告之請求未符合不當得利之構成要件云云，要屬無據；且其為清除其
    堆置於系爭建物內雜物所支出之費用，原應由其自行負擔，其另抗辯：該等費用
    應由原告所得請求之不當得利中扣除云云，更屬無稽。惟按：租金之請求權因五
    年間不行使而消滅，民法第一百二十六條定有明文。又無法律上之原因而獲相當
    於租金之利益，致他人受損害時，如該他人之返還利益請求權已逾租金短期消滅
    時效之期間，對於相當於已罹消滅時效之利益，不得依不當得利之法則，請求返
    還。查本件被告就原告請求不當得利，已提出五年之消滅時效之抗辯（見本院卷
    內被告九十一年十月二十三日民事追加答辯狀及本院九十二年十月二十一日言詞
    辯論筆錄），則原告所請求被告返還之不當得利於超過五年消滅時效之部分，其
    請求自無理由。
五、再按：都市地方房屋之租金，以不超過土地及其建築物申報總價額年息百分之十
    為限，土地法第九十七條第一項定有明文。又所謂土地及建築物之總價額，土地
    法施行法第二十五條規定，土地價額，依法定地價；建築物價額，依該管縣市地
    政機關估定之價額。土地所有權人依土地法所申報之地價，為法定地價，於平均
    地權條例施行區域，係指地政機關舉辦規定地價或重新規定地價時，土地所有權
    人在公告申報地價期間內自行申報之地價，未自行申報地價者以公告地價百分之
    八十為其申報地價，土地法第九十七條第一項、第一百零五條、第一百四十八條
    、土地施行法第二十五條、平均地權條例第十六條分別定有明文。經查：原告雖
    主張：有關被告占有使用系爭建物不當得利，得以同區段之台北市○○區○○路
    三十號六樓建物於八十九年九月六日起出租之租金一萬二千元為計算之標準云云
    ，並提出訴外人沈淑芳及徐麗紅於八十九年九月六日所簽訂之房屋租賃契約書影
    本乙份為證。然查：由訴外人徐麗紅所承租之房屋設有管理員，內部並有電器含
    冰箱、冷氣，復有電視櫃、沙發、桌子、瓦斯爐、熱水器等一般生活必需設備，
    樓下且有便利商店各節，已經證人徐麗紅結證屬實（見本院九十一年十月二十九
    日言詞辯論筆錄）；此與卷附系爭建物現況照片顯示：系爭建物並無門扇、牆垣
    破舊，且無傢俱電器設備之情，然相異。而前開二建物之樓高、樓層均不相同
    ，復非屬同棟、同街路之建築乙節，亦有原告提出之建物所有權狀影本二紙為憑
    。則被告抗辯：原告不得援引與系爭建物內外在條件不同之房屋租金，作為計算
    本件不當得利金額之依據等語，洵屬有據。是計算本件被告不當得利之金額，仍
    應以前開土地法相關規定為準則，始為合理。而查：系爭建物之課稅現值為十四
    萬七千六百元，有台北市房屋稅徵收底冊影本乙紙可稽；其坐落之台北市○○區
    ○○段一小段二０三號土地，除於八十六年六月及八十九年七月之申報地價均為
    每平方公尺一萬六千七百二十元外，餘並無申報地價，有原告所提出之地價謄本
    及土地登記簿謄本各乙紙附卷為憑；而其八十三年七月起迄今之公告地價為二萬
    零九百元乙節，則有公告現值及公告地價表乙紙在卷可參。本院爰參酌前揭規定
    ，並審認系爭建物現況非佳，惟坐落地點、商業繁榮之程度及對外通聯之狀況尚
    可，以及兩造對系爭建物之使用、保管情形各節，認應以系爭建物及坐落土地總
    價額之百分之五，作為計算本件相當於租金之不當得利之標準。爰計算原告於本
    件請求自訴訟繫屬回溯五年時效期間即八十五年九月十五日起，至八十七年元月
    三十一日止，可得請求之不當得利應為七萬二千四百三十二元（計算式詳後附件
    ）。逾此部分之請求，洵屬無據。
六、又按：不當得利之受領人於受領時，知無法律上之原因或其後知之者，應將受領
    時所得之利益，或知無法律上原因時所存之利益，附加利息，一併償還，如有損
    害，並應賠償，民法第一百八十二條第二項定有明文，經查：被告明知其並無使
    用系爭建物之權限，然自八十二年間起至八十七年元月三十一日止，將所有建材
    廢料堆置其內，而受有利益，已如前述；則依前揭規定，原告自得請求被告將所
    受領之利益，附加利息，一併償還。從而，原告另請求被告應自受領利益後之八
    十七年六月一日起至清償日止，就應返還之不當得利即七萬二千四百三十二元，
    附加另按年息百分之五計算之利息給付之等語，洵屬有據。被告抗辯：法定遲延
    利息之起算應自起訴狀繕本送達翌日起始得請求云云，容有誤會，自不足採取。
七、綜上所述，原告依不當得利之法律關係，於請求被告給付七萬二千四百三十二元
    ，及自八十七年六月一日起至清償日止，按年息百分之五計算之利息之範圍內，
    為有理由，應予准許。逾此部分，為無理由，應予駁回。兩造陳明願供擔保，聲
    請宣告假執行或免為假執行，經核原告勝訴部分，合於法律規定，爰分別酌定相
    當之擔保金額宣告之；原告其餘假執行之聲請，因訴之駁回而失所依據，不予准
    許。
八、因本案事證已臻明確，兩造其餘主張陳述及所提之證據，均毋庸再予審酌，附此
    敘明。
九、據上論結，原告之訴為一部有理由，一部無理由，依民事訴訟法第七十九條但書
    、第三百九十條第二項、第三百九十二條，判決如主文。
中      華      民      國    九十二    年     十一     月      四      日
                                    臺灣士林地方法院民事第二庭
~B法      官  李瑜娟
右為正本係照原本作成。
如對本判決上訴須於判決送達後廿日內向本院提出上訴狀。
中      華      民      國    九十二    年     十一     月      七      日
~B法院書記官  吳政洋
~F0
附表：不當得利計算式
一、本件原告訴訟繫屬之日為九十年九月十四日，則原告請求回溯五年起算之不當得
    利應自八十五年九月十五日起算，至八十七年元月三十一日止。
二、原告占有使用之系爭建物之課稅現值為十四萬七千六百元，其坐落土地面積為一
    百零八平方公尺，原告應有部分則為二分之一。
三、自八十五年九月十五日起至八十六年五月三十一日止：申報地價為公告地價每平
    方公尺二萬零九百元之百分之八十，即一萬六千七百二十元
    （一萬六千七百二十元×一百零八×二分之一）
    ＝九十萬二千八百八十元
    ｛（ 九十萬二千八百八十元＋十四萬七千六百元）×百分之五｝÷十二
    ＝四千三百七十七元
    （四千三百七十七元×八）＋（四千三百七十七元×三十一分之十七）
    ＝三萬七千四百十六元（元以下四捨五入）
四、自八十六年六月一日起至八十七年元月三十一日止：申報地價為每平方公尺一萬
    六千七百二十元：
    （一萬六千七百二十元×一百零八×二分之一）
    ＝九十萬二千八百八十元
    ｛（ 九十萬二千八百八十元＋十四萬七千六百元）×百分之五｝÷十二
    ＝四千三百七十七元
    （四千三百七十七元×八）
    ＝三萬五千零十六元
五、從而，原告所得請求之不當得利合計為七萬二千四百三十二元。


司法院資訊處製作；財團法人民間司法改革基金會備份。
